【裁判字號】    95,上易,1332
【裁判日期】    970716
【裁判案由】    詐欺
【裁判全文】
臺灣高等法院臺中分院刑事判決        95年度上易字第1332號
上  訴  人
即  被  告  乙○○
選任辯護人  蕭道隆律師
上列上訴人因詐欺案件，不服臺灣臺中地方法院95年度易字第18
94號中華民國95年 9月13日第一審判決（起訴案號：臺灣臺中地
方法院檢察署95年度偵字第 10828號），提起上訴，本院判決如
下：
    主  文
原判決撤銷。
乙○○犯詐欺取財罪，處有期徒刑壹年陸月，減為有期徒刑玖月
。
    事  實
一、乙○○於民國94年4月9日許，當其二伯母丙○○及堂妹丁○○前往台中市中國醫藥大學附設醫院探視其母郭賴菊病情時
    ，利用丙○○及丁○○母女二人誤以為其有從事投資賺錢，
    生活富裕，乃意圖為自己不法之所有，明知自己已負債累累
    ，並無投資打算，仍為供己還債，向丙○○及丁○○母女二
    人詐稱可協助渠等共同投資或放貸給外勞，每月可按投資金
    額領取百分之五之利息，待所領取之利息到達本金數額後，
    再將本金歸還云云，使丙○○、丁○○陷於錯誤，應允共同
    出資三百萬元，並預先扣除第一個月之利息15萬元後，由丁○○於94年4月11日、4月14日，在臺中市○○路○段162號之
    原誠泰商業銀行松竹分行（現為新光商業銀行松竹分行）將
    各142萬5千元之款項，匯入乙○○設於上海商業儲蓄銀行樹
    林分行之帳戶（帳號：00000000000000號），乙○○取得該
    款項後，即用於返還自己債務，惟為避免詐騙情事迅為丙○○母女所發覺，仍於94年5月起至同年8月止，按月付息15萬
    元（其中94年7月份係7月22日只付息12萬元，始於25日再補
    付利息 3萬1500元），使丙○○誤信其確有辦理投資之情形
    ，且自94年9月起除於94年9月8日付息9萬元、9月30日付息5
    萬元及11月17日付息 1萬元外，即開始避不見面，亦停止給
    付丙○○母女任何款項，經丙○○、丁○○發覺有異而加以
    查證後，始知上情。
二、案經丙○○提出告訴後由臺灣臺中地方法院檢察署檢察官偵
    查起訴。
    理  由
一、訊據上訴人即被告（下稱被告）乙○○對於有收到丁○○上
    開2次匯款共285萬一情坦承無誤，惟矢口否認有何詐欺犯行
    ，辯稱：款項匯入被告帳戶以後，實際使用帳戶之人為戊○○，並由戊○○負責借貸給外籍勞工投資，此完全符合被告
    當初跟丙○○所言之投資計畫，被告並未施用詐術，且被告
    自94年4月底後至97年6月5日止已匯給丙○○高達122萬1500
    元，並無詐欺之惡意；被告雖於偵審中自白：伊向丙○○取
    得前揭款項時經濟狀況不良，負債累累，借款之目的係為返
    還自己債務及供週轉之用，並未思考到期如何給付，只想走
    一步算一步，伊係為使丙○○誤以為其有在投資，才於94年
    5月至8月間匯款給丙○○，然以上所為不實之自白，是因當
    時怕影響到友人戊○○取得中華民國國籍才為不實陳述，依
    法不得採為證據，事實上被告與告訴人間純屬投資失利之民
    事糾紛，並非詐欺取財云云。然查：
  1.被告於95年4月6日檢察官偵訊中坦承：「我在去年 4月時遇
    到告訴人，我們有聊到我在台北有投資，他就說要跟我一起
    投資，當時我已經負債累累，但我沒讓他知道。我答應讓他
    跟我一起投資，他就分別匯了2筆都是142萬5000元到我上海
    銀行帳戶，我當時並無告知我要投資什麼，他匯給我的款項
    我就先拿來還債，我答應他一起投資當時，我就打算把他要
    一起投資的款項拿來還我的債務，我當時因為負債嚴重，所
    以根本沒有打算要投資」，並承認其所以匯款給告訴人是要
    讓告訴人以為伊有在投資，至於伊簽發本票給告訴人是只想
    走一步算一步，沒有想到期要如何給付（95年他字第 730號
    卷第9頁）。
  2.被告且於95年8月4日原審法院準備程序時坦承丙○○於94年
    4 月見伊生活過得很富裕時，有問伊做什麼，伊說在台北批
    發水果，生活過的還不錯，但實際上其經濟已經不是很好，
    已經有很多卡債，因丙○○有一些錢，伊想借來週轉，答應
    一個月給五分利息，就是三百萬一個月十五萬元的利息，因
    而先扣除第一次利息之後由告訴人分二次匯款給伊，之後伊
    也分別在5、6月還息（原審卷第13頁）。
  3.另查戊○○早已取得中華民國國籍並在95年5月8日經核發中
    華民國國民身分證，此有被告之選任辯護人於96年2月12日
    所提出之戊○○國民身分證影本可稽（原審卷第48頁）；雖
    其辯護人另於本院辯論時為被告辯稱被告是怕影響到友人戊○○取得中華民國國籍始為上開不實之自白，並提出戊○○
    於97年6月2日所換發之國民身分證影本為證，然戊○○取得
    中華民國國籍早在95年5月8日之前，既有95年5月8日初發之
    戊○○國民身分證影本為憑，而被告於原審法院所為上開自
    白已在戊○○取得中華民國國籍之後，足證被告所為之自白
    與戊○○之取得中華民國國籍無涉，是被告據為其自白不實
    之證據，顯無足取。
  4.參諸證人丙○○於原審中所證述94年 4月伊去醫院看被告母
    親時，伊稱以撿破銅爛鐵、洗碗維生，被告說不用做得那麼
    辛苦，他可以把伊的錢拿去投資，會有利息，投資什麼伊不
    知道，嗣伊即請丁○○匯款等語，被告於原審中亦稱證人丙○○之證詞實在（原審卷第35至第36頁）；且於95年8月4日
    原審法院準備程序時，稱：「第一次我們是在中國醫藥學院
    講我前述借款的事情，後來在松竹路又提到這件事情…，告
    訴人所述借款原因，可能是我媽媽當時講的，當時我有聽到
    我媽媽向丙○○說你有錢就交給乙○○，讓他放錢給其他人
    …，可能是我媽媽當時住院口齒不清，告訴人聽成外勞」、
    「（法官問：取得款項後作何使用？）我全部的錢都拿去嘉
    義包水果園的採收權…那農夫的名字我不知道」（原審卷第
    14至第15頁），被告顯然否認將錢放貸他人，更否認將錢放
    貸外勞。
  5.再者，證人丁○○於原審中證稱：94年4月11日匯款前2日（
    即4月9日），伊與丙○○一起至中國醫藥學院探望被告母親
    ，被告在病房內主動表示，丙○○年紀已大，不要再以撿拾
    破銅爛鐵維生，其可協助丙○○放款予外勞賺取高利，每個
    月可按投資金額獲百分之五的利息，待利息達到本金數額，
    將再連本金一起歸還；又被告並將伊帶至中國醫藥學院一樓
    休息區，由被告當場打電話給被告自稱專門協助處理放款予
    外勞事務之人凱蒂（音譯），電話中兩人以英文交談，約略
    可聽到其名字及金額，交談完畢後被告表示已經安排妥當，
    可加入投資等語（原審卷第38至41頁）；質之被告，被告於
    原審中亦供承伊確有打電話給凱蒂，因伊本來請凱蒂幫伊借
    錢，而當時已借到錢，乃電話告知凱蒂伊的問題已可以解決
    （原審卷第42頁），足證被告當時確實缺錢需用，乃以投資
    或以放貸給外勞為藉口詐欺告訴人，實將詐得款項用以還債
    自明，甚而利用丁○○不熟外語，以電話與凱蒂用英文交談
    ，佯稱為丁○○安排放貸，實則告訴凱蒂其缺錢問題已經解
    決，被告詐欺之事證更屬明灼。
  6.告訴人丁○○、丙○○確因被告前開詐稱始由丁○○於94年
    4月11日、4月14日，在臺中市○○路○段162號誠泰商業銀行
    松竹分行（現為新光商業銀行松竹分行）各將142萬5千元之
    款項，匯入乙○○設於上海商業儲蓄銀行樹林分行之帳戶（
    帳號：00000000000000號），此有誠泰商業銀行94年4 月11
    日及4 月14日之匯款申請書各一紙，上海商業儲蓄銀行樹林
    分行帳戶帳號00000000000000號之開戶基本資料及交易明細
    表各一份在卷可稽，被告雖辯稱：款項匯入被告帳戶以後，
    實際使用帳戶之人為戊○○，並由戊○○負責借貸給外籍勞
    工投資；且證人戊○○於本院亦證稱其確有使用該帳戶領款
    借給菲律賓的朋友做生意，有一百多萬元，這些錢是伊向被
    告借的。然由戊○○所證述伊向被告借的款項，伊有寫一張
    285萬元的借據給被告，隨而改稱寫的金額是0000000元，後
    又稱伊簽的是三百萬元；前後不一，且依證人戊○○所述，
    該張借據是伊寫給被告，自己並未留底；然經本院質問被告
    ，被告竟稱伊有寫三百萬元的借據給證人戊○○簽字，且借
    據是在證人戊○○那邊，不在伊處；二人之供述顯不相符，
    況證人戊○○已稱其放貸給外勞的借據有一些是伊所寫，足
    認證人戊○○有自書之能力，被告既放貸給證人戊○○，該
    借據豈有由被告自書之理？且該借據竟未由被告保管存證，
    反由借款人留存，顯悖常理。再依上開上海商業儲蓄銀行樹
    林分行帳戶帳號00000000000000號之交易明細表觀之，被告
    於告訴人匯款後，分別於94年4月12日、4月18日各有253030
    元、70萬元的大筆取款，顯與證人戊○○所述其借給菲律賓
    的朋友有二萬元、四萬元、五萬元有別，是被告所辯稱：款
    項匯入被告帳戶以後，實際使用帳戶之人為戊○○，並由戊○○負責借貸給外籍勞工投資，並非實在，而證人戊○○證
    稱其確有使用該帳戶領款借給菲律賓的朋友做生意，無非附
    和被告之詞，均不足採信。
  7.被告雖在告訴人於95年1月17日提出告訴後，曾於95年1月27
    日匯款2萬元；95年5月22日、95年6月9日、95年7月21日、9
    5年8月14日、95年9月11日各償還1萬元，嗣經本院之催促，
    始在96年9月27日償還7萬元，並自96年10月起至97年6月5日
    止按月償還 2萬元，此並有被告所提出之匯款申請書及回條
    聯為憑，然此係被告為上開詐欺犯行後之還款行為，被告之
    選任辯護人乃以此及之前為避免詐騙情事迅為丙○○母女所
    發覺，仍於94年5月起至同年8月止，按月付息15萬元，使丙○○誤信其確有辦理投資之情形，復於94年9月8日付息 9萬
    元、9月30日付息5萬元及11月17日付息 1萬元等權宜之情而
    據以辯稱被告並無詐欺之故意，此純屬投資失利之民事糾紛
    ，要為本院所不採。
二、此外，並有發票人乙○○所簽發給告訴人，發票日期為94年
    4月15日，金額均為150萬元之本票二紙在卷可參，本案事證
    明確，被告犯行堪以認定，應依法論科。
三、核被告所為，係犯刑法第三百三十九條第一項詐欺取財罪。
    被告行為後，刑法業於94年2月2日修正公布，並自95年7月1
    日起施行，其中修正前刑法第三十三條第五款規定罰金為一
    元以上，修正後刑法第三十三條第五款則將罰金規定係新臺
    幣一千元以上，以百元計算之。是依修正後之法律，被告得
    併科之罰金刑最低為新臺幣一千元；然依被告行為時之刑罰
    法律，即修正前刑法第三十三條第五款規定之罰金最低額一
    元，折算為新臺幣，僅為新臺幣三元。經比較新舊法之結果
    ，應以舊法較有利於被告，應依刑法第二條第一項前段之規
    定，適用修正前刑法之規定予以處斷。被告以一詐欺行為同
    時侵害告訴人丙○○、丁○○二人財產法益，為同種想像競
    合犯，應依刑法第五十五條規定從一詐欺取財罪處斷。被告
    所取得之前揭款項係由丙○○、丁○○所共同集資匯款業據
    證人丁○○證述明確，起訴書認係丙○○一人陷於錯誤而匯
    款容有未洽，且此部分與起訴部分有想像競合之裁判上一罪
    關係，本院自應併予審究。原判決就被告上開所犯予以論罪
    並審酌被告與丙○○、丁○○間為親戚關係，詎被告利用丙○○等人之信任並施用詐術，騙取丙○○、丁○○之積蓄，
    造成丙○○、丁○○財產之損害甚鉅，判處有期徒刑一年六
    月，固非無見，惟被告犯罪時間在九十六年四月二十六日以
    前，應依中華民國九十六年罪犯減刑條例第二條第一項第三
    款之規定，減其宣告刑二分之一；原審未及適用九十六年罪
    犯減刑條例予以減刑，尚有未洽。被告上訴意旨雖未指摘及
    此，仍否認詐欺犯行，然原審判決既有此部分瑕疵，即屬無
    可維持，應由本院予以撤銷改判。爰審酌被告上開情狀，且
    被告雖在告訴人於95年1月17日提出告訴後，曾於95年1月27
    日匯款2萬元；95年5月22日、95年6月9日、95年7月21日、9
    5年8月14日、95年9月11日各償還1萬元，嗣經本院之催促，
    始在96年9月27日償還7萬元，並自96年10月起至97年6月5日
    止按月償還 2萬元，此固有被告所提出之匯款申請書及回條
    聯為憑，然被告自95年1月起到97年6月止長達二年半的時間
    ，總共才償還30萬元，與其所詐得之款項相比，仍微不足道
    ，自非本院可供酌情從輕處刑之依據，是本院仍判處被告有
    期徒刑一年六月，並依「中華民國九十六年罪犯減刑條例」
    第二條第一項第三款之規定，減其宣告刑二分之一，爰減為
    有期徒刑九月，並不另為緩刑之諭知。
四、據上論斷，應依刑事訴訟法第三百六十九條第一項前段、第
    三百六十四條、第二百九十九條第一項前段、刑法第二條第
    一項前段、刑法第三百三十九條第一項、第五十五條、修正
    前刑法第三十三條第五款、修正前罰金罰鍰提高標準條例第
    一條前段、中華民國九十六年罪犯減刑條例第二條第一項第
    三款、第七條，判決如主文。
本案經檢察官甲○到庭執行職務。
中    華    民    國    97    年    7    月    16     日
            刑事第三庭  審判長法  官  王  增  瑜
                              法  官  廖  柏  基
                              法  官  梁  堯  銘
上列正本證明與原本無異。
不得上訴。
                              書記官  呂  淑  芬
中    華    民    國    97    年    7    月    16     日
附錄論罪科刑法條
刑法第三百三十九條第一項：
意圖為自己或第三人不法之所有，以詐術使人將本人或第三人之
物交付者，處五年以下有期徒刑、拘役或科或併科一千元以下罰
金。


司法院資訊處製作；財團法人民間司法改革基金會備份。
